臺灣士林地方法院刑事判決　　　　　　　100年度訴字第268號
公　訴　人　臺灣士林地方法院檢察署檢察官
被　　　告　蕭豐凱
　　　　　　周逸禾
上列被告因偽造文書等案件，經檢察官提起公訴（100 年度少連
偵字第53號），被告於本院準備程序中就被訴之事實為有罪之陳
述，經合議庭裁定改由受命法官獨任依簡式審判程序審理並判決
如下：
    主  文
蕭豐凱成年人與少年共同行使偽造公文書，足以生損害於公眾及
他人，累犯，處有期徒刑壹年肆月，如附表所示編號1 、2 、4
、5 之物沒收之；又成年人與少年共同行使偽造公文書，足以生
損害於公眾及他人，累犯，處有期徒刑壹年肆月，如附表所示編
號3 、4 、5 之物沒收之；應執行有期徒刑貳年肆月，如附表所
示之物均沒收之。
周逸禾成年人與少年共同行使偽造公文書，足以生損害於公眾及
他人，處有期徒刑壹年貳月，如附表所示編號1 、2 、4 、5 之
物沒收之；又成年人與少年共同行使偽造公文書，足以生損害於
公眾及他人，處有期徒刑壹年貳月，如附表所示編號3 、4 、5
之物沒收之；應執行有期徒刑貳年，緩刑伍年，並應於判決確定
後拾個月內支付李寶桂新臺幣拾萬元，如附表所示之物均沒收之
。
    事  實
一、蕭豐凱前於民國97年間因詐欺案件，經臺灣臺中地方法院以
    97年度沙簡字第200 號判決處有期徒刑3 月確定，甫於97年
    12月13日縮刑期滿執行完畢，猶不知悛悔。
二、蕭豐凱、周逸禾、未滿18歲之少年鄔○諺（84年3 月生，真
    實年籍姓名詳卷）互不相識，前2 人於100 年8 月17日前一
    星期，少年鄔○諺則於100 年8 月17日前某日，經真實年籍
    姓名不詳、綽號「阿豪」之成年男子及其所屬之詐騙集團成
    員邀約，分別擔任出面代詐欺集團向受騙者領取款項、把風
    、開車之工作，並可分得所詐款項之百分之一或百分之二，
    渠3 人見有利可圖而應允之，竟與「阿豪」及其所屬詐欺集
    團成員共同基於意圖為自己不法所有之詐欺取財、行使偽造
    特種文書、行使偽造公文書、行使偽造私文書、冒充公務員
    行使職權之犯意聯絡，為下列犯行：
  (一)於100 年8 月17日上午9 時許，由該詐騙集團真實姓名年籍
    均不詳成年成員以電話聯絡李寶桂，佯稱其涉及刑案，要求
    交付銀行帳戶存摺、金融卡、國民身分證代為保管，以此詐
    術使李寶桂陷於錯誤，李寶桂遂於同日上午11時許，依指示
    持其所有之臺灣銀行存摺、金融卡及密碼與郵局之存摺與金
    融卡及密碼、印鑑1 枚、國民身分證1 張，至新北市○○區
    ○○路3 段5 巷修德國小前，同時周逸禾、蕭豐凱、少年鄔
    ○諺亦依「阿豪」之指示自臺中某處駕車前往該處，由周逸
    禾、少年鄔○諺負責把風，蕭豐凱則下車出面自稱為執行官
    ，並向李寶桂出示偽造之「臺灣省法務部行政執行署監管科
    助理劉韋傑」服務證（其上所貼蕭豐凱照片為其於100 年8
    月17日前2 月之某日交付予「阿豪」，「阿豪」復於事前將
    該服務證交予蕭豐凱），及交付偽造之「臺中地方法院公證
    處」、「法務部台中行政執行處凍結管制執行命令」公文書
    各1 紙予李寶桂而行使，以此方式假冒公務員身分行使職權
    ，李寶桂不疑有他，乃將前開銀行帳戶存摺、金融卡、密碼
    及證件等物交付予蕭豐凱，而足以生損害於李寶桂、劉韋傑
    、臺灣臺中地方法院。嗣蕭豐凱得手後，旋依「阿豪」之指
    示，持所詐得之李寶桂臺灣銀行存摺、印鑑與國民身分證前
    往臺灣銀行三重分行，填寫取款憑條，表示係李寶桂委託提
    領款項而偽造私文書，並持向不知情之該行承辦人員行使，
    致承辦人員陷於錯誤，因而交付新臺幣（下同）23萬元，亦
    足生損害於臺灣銀行三重分行與李寶桂，其後，蕭豐凱又將
    上揭詐得之臺灣銀行金融卡交由少年鄔○諺，少年鄔○諺則
    在某便利商店內，持該臺灣銀行金融卡插入自動付款設備，
    並輸入金融卡密碼，以此不正方法領取10萬元得逞。嗣後蕭
    豐凱又將李寶桂之國民身分證交由周逸禾保管，3 人得手後
    駕車返回臺中某處，並將所得之款項均交由「阿豪」保管，
    蕭豐凱、周逸禾因此各分得6,000 元之酬勞。
  (二)於100 年8 月17日上午10時許，由該詐騙集團真實姓名年籍
    均不詳之成年成員以電話聯絡呂理狄，佯稱其遭人冒用名義
    申請老人年金，欲凍結呂理狄財產，並要求呂理狄需提領銀
    行帳戶款項交出代為保管，呂理狄不疑有他，乃依指示提領
    50萬元，嗣經真實姓名年籍均不詳之成年男子於同日前往呂
    理狄位於臺北市士林區○○○街○ 段6 巷51號之住處，冒稱
    係士林法院助理而詐得50萬元款項（此部分犯行與蕭豐凱、
    周逸禾無涉，業經起訴書載明無訛）。嗣經呂理狄發覺有異
    ，而於次日即100 年8 月18日上午8 時許，前往轄區派出所
    報案，然該詐騙集團食髓知味，繼續於100 年8 月18日上午
    10時許，另以電話向呂理狄謊稱需繼續代保管其他帳戶內款
    項，並要求呂理狄立即提領現金並兌換成美金3 萬2,000 元
    交付代保管，致呂理狄陷於錯誤而依約在家等候。同時蕭豐
    凱、周逸禾與少年鄔○諺則依「阿豪」指示，由「阿豪」分
    別搭載渠3 人至臺北地區，並於呂理狄上揭住處附近會合，
    隨即於同日下午3 時許，由周逸禾、少年鄔○諺在旁把風，
    蕭豐凱則出面進入呂理狄住處，自稱為法院助理，向呂理狄
    出示偽造之「臺中地方法院公證處」公文1 紙而行使之，以
    此方式假冒公務員身分行使職權，足生損害於臺灣臺中地方
    法院及呂理狄，惟蕭豐凱尚未取得款項之際，即遭埋伏在現
    場員警逮捕，周逸禾與少年鄔○諺亦同遭逮捕，並自蕭豐凱
    處起獲如附表所示偽造「臺灣省法務部行政執行署監管科」
    證件1 張、偽造「臺中地方法院公證處」公文1 紙、「阿豪
    」所有供本次詐欺所用之行動電話1 支（含SIM 卡門號0000
    000000號）與黑色手提包1 個，自周逸禾處起獲如附表所示
    「阿豪」所有供本次詐欺所用之行動電話5 支（分別含SIM
    卡門號0000000000號、0000000000號、0000000000號、0000
    000000號、0000000000號）、黑色手提包1 個、李寶桂之國
    民身分證1 張（業經發還李寶桂），另自少年鄔○諺處起獲
    如附表所示「阿豪」所有供本次詐欺所用之行動電話1 支（
    含SIM 卡門號0000000000號）與黑色手提包1 個等物。
三、案經李寶桂、呂理狄訴由臺北市政府警察局士林分局報告臺
    灣士林地方法院檢察署檢察官偵查起訴。
    理  由
一、本件被告蕭豐凱、周逸禾所犯為刑法第216 條、第211 條之
    行使偽造公文書等罪，核均屬刑事訴訟法第273 條之1 第1
    項所定死刑、無期徒刑、最輕本刑為3 年以上有期徒刑以外
    之罪，亦非高等法院管轄之第一審案件，而被告於本院行準
    備程序中就被訴事實為有罪之陳述，經告知被告簡式審判程
    序之旨並聽取當事人意見後，本院合議庭裁定由受命法官獨
    任進行簡式審判程序，是本件之證據調查，依刑事訴訟法第
    273 條之2 規定，不受同法第159 條第1 項、第161 條之2
    、第161 條之3 、第163 條之1 及第164 條至第170 條規定
    之限制，合先敘明。
二、上揭犯罪事實業據被告蕭豐凱、周逸禾於本院準備及審理程
    序中坦承不諱（見本院卷第13頁背面、第15頁背面），核與
    證人即告訴人李寶桂、呂理狄於警詢中指訴、證人即共同被
    告鄔○諺於警詢中所證述相符（見偵卷第27頁至第32頁、第
    59頁至第62頁、第69頁至第70頁、第76頁至第77頁），復有
    搜索扣押筆錄及扣押物品目錄表、贓物認領保管單、偽造之
    「臺中地方法院公證處」公文影本、扣案物品之照片在卷可
    憑（見偵卷第42頁至第46頁、第48頁至第51頁、第54頁至第
    57頁、第71頁、第80頁、第84頁至第93頁），並有如附表扣
    案之物品可佐，足認被告2 人任意性自白核與事實相符，應
    堪採信。本件事證明確，被告犯行堪以認定，應予依法論科
    。
三、論罪科刑：
  (一)按刑法所謂公印，係指公署或公務員職務上所用之印信而言
    ，又所謂公印或公印文，係專指表示公署或公務員資格而言
    ，即俗稱大印與小官印及其印文（最高法院22年上字第1904
    號、69年臺上字第693 號判例意旨可資參照）；另公印文之
    形式凡符合印信條例規定之要件而製頒，無論為印、關防、
    職章、圖記，如足以表示其為公務主體之同一性者，均屬之
    （最高法院89年度臺上字第3155號判決意旨可資參照），該
    條規範目的亦在保護公務機關之信用性，凡客觀上足以使社
    會上一般人誤信為公務機關之印信者，不論是否確有該等公
    務機關存在，抑公務機關之全銜是否正確而無缺漏，參照前
    開最高法院判例、判決意旨，應認仍構成刑法第218 條第1
    項之罪，始符立法目的。再者，公文書係指公務員職務上製
    作之文書，刑法第10條第3 項定有明文，而刑法上偽造文書
    罪，係著重於保護公共信用之法益，即使該偽造文書所載名
    義製作人實無其人，而社會上一般人仍有誤信其為真正文書
    之危險，仍難阻卻犯罪之成立（最高法院54年臺上字第1404
    號判例意旨參照）。經查，扣案如附表編號2 、3 所示之文
    書，均有「臺灣台北地方法院印」之公印文，縱文件中之「
    臺中地方法院公證處」與我國公務機關內部組織科室單位名
    稱及職務分配執掌有別，惟仍有使一般人誤信其為真正公文
    書之危險，而不能阻卻犯罪之成立，故屬偽造公務員職務上
    製作之公文書無訛。
  (二)另按刑法第212 條所謂「其他相類之證書、介紹書」，係指
    與關於品行、能力、服務之證書、介紹書相類似之文書而言
    ，如其具有公文書之性質，則依特別法優於普通法之原則，
    尚無適用同法第211 條而論以偽造公文書之餘地（最高法院
    90年度台上字第6628號判決要旨可憑）。查扣案附表編號1
    所示之服務證1 張，形式上觀之，乃表徵服務單位所製發，
    用以證明出示服務證者確係在該機關任職服務之公務員，縱
    有用以表彰政府機關所製作之文書，然依前開說明，應僅論
    以刑法第212 條之特種文書，而無論以偽造公文書之餘地。
  (三)按共同正犯，在合同之意思內各自分擔犯罪行為之一部，相
    互利用他人之行為，以達其犯罪之目的者，即應對全部所發
    生之結果，共同負責。本件被告2 人明知「阿豪」及所屬詐
    欺集團成員專以行使偽造公文書、偽造特種文書及僭行公務
    員職權之方式，訛詐民眾，以詐得財物牟利，竟持「阿豪」
    所屬詐欺集團真實姓名年齡均不詳之成年成員所偽造如附表
    編號1 所示之特種文書、編號2 、3 所示之公文書，並由詐
    欺集團不詳姓名之成年成員以電話施詐，復推由被告周逸禾
    、少年鄔○諺在旁把風，被告蕭豐凱則出面行使該等偽造之
    公文書、特種文書，而向受詐騙之人取得銀行存摺等物或款
    項，再持所詐得之銀行存摺、證件、印鑑、金融卡及密碼，
    或臨櫃偽造取款條取款，或透過自動櫃員機輸入金融卡密碼
    領取現金、顯見被告2 人與「阿豪」所屬詐欺集團不詳姓名
    之成年成員間，在僭行公務員職權、行使偽造公文書、行使
    偽造特種文書、行使偽造私文書、詐欺取財、以不正方法由
    自動付款設備取得他人之物之合同犯意內，各自分擔犯罪行
    為之一部，並相互利用其他詐欺集團成員之行為以遂行犯罪
    之目的，自應對犯罪全部所生結果共同負責。
  (四)核被告2 人就犯罪事實二、(一)所為，係犯刑法第216 條、第
    211 條之行使偽造公文書罪、第216 條、第210 條之行使偽
    造私文書罪、第216 條、第212 條之行使特種文書罪、第15
    8 條第1 項之僭行公務員職權罪、第339 條之2 第1 項之以
    不正方法由自動付款設備取得他人之物罪、第339 條第1 項
    詐欺取財罪，渠2 人就犯罪事實二、(二)所為，係犯刑法第21
    6 條、第211 條之行使偽造公文書罪、第158 條第1 項之僭
    行公務員職權罪、第339 條第3 項、第1 項詐欺取財未遂罪
    。被告2 人與鄔○諺、「阿豪」、及其餘姓名年籍不詳之詐
    欺集團成年成員間，就上開犯行有犯意聯絡及行為分擔，為
    共同正犯。而犯罪事實二、(一)偽造取款條之偽造私文書行為
    ，嗣後又持向銀行不知情人員行使，此一偽造之低度行為，
    自應為行使之高度行為所吸收，不另論罪。而被告2 人、少
    年鄔○諺、「阿豪」及其所屬詐騙集團成員共同以持偽造之
    公文書、特種文書向同一被害人李寶桂詐得存摺、印章、金
    融卡及密碼後，隨即盜用印章偽造取款憑條臨櫃提款及以不
    正方法從自動付款設備取款等行為，均係在同一犯罪決意下
    所為階段行為，依照社會一般通念，應僅認係一個犯罪行為
    ，且被告2 人顯係出於一個犯意，實行一個犯罪行為，而侵
    害國家、社會及個人法益並該當於前揭各罪，是被告2 人就
    犯罪事實二、(一)所為犯僭行公務員職權罪、詐欺取財罪及行
    使偽造公文書罪、行使偽造特種文書罪、行使偽造私文書罪
    ，以及就犯罪事實二、(二)所為犯僭行公務員職權罪、詐欺取
    財未遂罪、行使偽造公文書罪，均為一行為觸犯數罪名，為
    想像競合犯，應依刑法第55條規定，從一重論以行使偽造公
    文書罪，起訴書雖就前開僭行公務員職權罪、行使偽造特種
    文書罪部分，漏未於起訴書犯罪事實欄及證據並所犯法條欄
    載明，惟核之卷內證據均已提及，並經被告蕭豐凱自承在卷
    （見本院卷第17頁），且此部分與已起訴之部分具有裁判一
    罪之想像競合犯關係，本院自應併予審理。而渠2 人所犯之
    2 次行使偽造公文書罪，犯意各別，行為互殊，時間上亦有
    間隔，應予分論併罰。另按兒童及少年福利法第70條第1 項
    前段規定：「成年人教唆、幫助或利用兒童及少年犯罪或與
    之共同實施犯罪或故意對其犯罪者，加重其刑至二分之一」
    ，查少年鄔○諺係84年3 月出生，於案發時為14歲以上未滿
    18歲之少年乙節，有其年籍資料1 份在卷可憑，是本件被告
    2 人與少年鄔○諺共犯本件犯行，自應依上開規定加重其刑
    。又被告蕭豐凱前於97年間因詐欺案件，經臺灣臺中地方法
    院以97年度沙簡字第200 號判決處有期徒刑3 月確定，甫於
    97年12月13日縮刑期滿執行完畢等情，有臺灣高等法院被告
    前案紀錄表1 份附卷可按，其受有期徒刑執行完畢，5 年內
    故意再犯本件有期徒刑以上之罪，均為累犯，應各依刑法第
    47條第1 項規定遞加重其刑。爰審酌被告2 人正值青年，不
    思循正當管道獲取財物，法治觀念容有偏差，為圖私利，與
    共犯共同為詐騙行為，其行使偽造公文書、特種文書冒充司
    法機關公務員僭行職權以詐騙告訴人，嚴重戕害司法機關威
    信，惡性非輕，惟犯罪後坦承犯行，顯有悔悟之情，以及其
    智識程度、犯罪動機、目的、手段、生活狀況、併共犯結構
    所處地位、告訴人所受之損害非輕及檢察官之具體求刑等一
    切情狀，分別量處如主文所示之刑，並定應執行之刑，以資
    儆懲。末查，被告周逸禾未曾受有期徒刑以上刑之宣告，有
    臺灣高等法院被告全國前案紀錄表在卷可憑，且業與告訴人
    李寶桂達成和解約定賠償16萬元，並已當庭給付6 萬元，有
    調解紀錄表、收據在卷可佐（見本院卷第42頁、第44頁），
    經此科刑教訓，應能知所警惕而無再犯之虞，本院因認所受
    刑之宣告以暫不執行為適當，依刑法第74條第1 項第1 款、
    第2 項第3 款之規定宣告緩刑5 年，並命其應於本判決確定
    後10個月內支付告訴人李寶桂10萬元，以啟自新。
四、沒收部分：
  (一)按共同正犯因相互間利用他人之行為，以遂行其犯意之實現
    ，本於責任共同之原則，有關沒收部分，對於共犯間供犯罪
    所用之物，自均應為沒收之諭知（最高法院89年度台上字第
    3777號判決意旨可憑）。本案所扣案如附表編號1 所示之「
    臺灣省法務部行政執行署監管科助理劉韋傑」服務證1 張、
    編號4 之行動電話7 支及編號5 之黑色手提包3 個，係共犯
    「阿豪」所有且供犯本件詐欺所用之物，業據被告2 人、鄔
    ○諺供明在卷（見偵卷第28頁、本院卷第16頁正反面），自
    應依刑法第38條第1項 第2 款規定，宣告沒收。
  (二)扣案如附表編號3 所示之「臺中地方法院公證處」公文1 紙
    ，亦屬被告2 人與共犯所有、供本案犯罪事實二、(二)犯罪所
    用之物，亦應依刑法第38條第1 項第2 款之規定宣告沒收。
    至於其上「臺灣台北地方法院印」之公印文1 枚，雖係偽造
    之印文，惟已隨同所附著之偽造公文書一併沒收，自無庸重
    複諭知沒收，附此敘明。
  (三)另附表編號2 所示未扣案偽造之「臺中地方法院公證處」、
    「法務部台中行政執行處凍結管制執行命令」公文書各1 紙
    （即犯罪事實二、(一)部分），業經被告蕭豐凱交付予告訴人
    李寶桂持有，已非被告及其所屬詐騙集團其他共同正犯所有
    之物，故不予宣告沒收；惟前揭公文書上偽造之「臺灣台北
    地方法院印」印文2 枚，均屬偽造之印文，依刑法第219 條
    之規定，不論屬於被告與否，均應依法宣告沒收之。
  (四)又扣案之現金7 萬1,000 元，雖經被告周逸禾自承：係「阿
    豪」交付欲匯款用，為詐欺所得之款項（見偵卷第11頁、本
    院卷第16頁），此部分固為共犯所屬詐欺集團所有，然並無
    證據可資證明係本次犯罪所得之物，自無從宣告沒收；至於
    扣案之行動電話1 支（含SIM 卡門號0000000000號）、加油
    卡、合庫儲值卡、電信卡各1 張，雖經被告周逸禾坦認為其
    所有，然辯稱並非本件犯罪所用（見本院卷第16頁），且遍
    查卷內並無證據顯示前開物品係供本件行使偽造公文書犯行
    所用，亦非違禁物，爰不予宣告沒收，併予敘明。
據上論斷，應依刑事訴訟法第273 條之1 第1 項、第299 條第1
項前段，兒童及少年福利法第70條第1 項前段，刑法第28條、第
216 條、第210 條、第211 條、第212 條、第158 條第1 項、第
339 條第3 項、第1 項、第339 條之2 第1 項、第55條、第51條
第5款 、第47條第1 項、第74條第1 項第1 款、第2 項第3 款、
第219 條、第38條第1 項第2 款、第3 項，刑法施行法第1 條之
1 第1 項、第2 項前段，判決如主文。
本案經檢察官顏珮珊到庭執行職務
中    華    民    國   100    年    11    月    18    日
                  刑事第三庭法  官  劉育琳
以上正本證明與原本無異。
如不服本判決應於收受判決後10日內向本院提出上訴書狀，並應
敘述具體理由；其未敘述上訴之理由者，應於上訴期間屆滿後20
日內向本院補提理由書（均須按他造當事人之人數附繕本），切
勿逕送上級法院。
                            書記官  朱宮瑩
中    華    民    國   100    年    11    月    24    日
附表：
┌──┬───────────────────┬────┐
│編號│ 應沒收之物                           │ 備註   │
├──┼───────────────────┼────┤
│ 1  │偽造之「臺灣省法務部行政執行署監管科助│ 已扣案 │
│    │理劉韋傑」服務證1 張                  │        │
├──┼───────────────────┼────┤
│ 2  │偽造之「臺中地方法院公證處」、「法務  │ 未扣案 │
│    │部台中行政執行處凍結管制執行命令」上，│        │
│    │偽造之「臺灣台北地方法院印」印文2枚   │        │
├──┼───────────────────┼────┤
│ 3  │偽造之「臺中地方法院公證處」公文1 紙（│ 已扣案 │
│    │含其上偽造之「臺灣台北地方法院印」印文│        │
│    │1 枚）                                │        │
├──┼───────────────────┼────┤
│ 4  │行動電話7 支（分別含SIM 卡門號00000000│ 已扣案 │
│    │23號、0000000000號、0000000000號、0985│        │
│    │8 48856 號、0000000000號、0000000000號│        │
│    │、0000000000號）                      │        │
├──┼───────────────────┼────┤
│ 5  │黑色手提包3個                         │ 已扣案 │
│    │                                      │        │
└──┴───────────────────┴────┘
所犯法條：
刑法第158條第1項
冒充公務員而行使其職權者，處三年以下有期徒刑、拘役或五百
元以下罰金。
刑法第216條、第210條、第211條、第212條
偽造、變造私文書，足以生損害於公眾或他人者，處五年以下有
期徒刑。
偽造、變造公文書，足以生損害於公眾或他人者，處一年以上七
年以下有期徒刑。
偽造、變造護照、旅券、免許證、特許證及關於品行、能力服務
或其他相類之證書、介紹書，足以生損害於公眾或他人者，處一
年以下有期徒刑、拘役或三百元以下罰金。
行使第二百十條至第二百十五條之文書者，依偽造、變造文書或
登載不實事項或使登載不實事項之規定處斷。
刑法第339條第1項、第3項
意圖為自己或第三人不法之所有，以詐術使人將本人或第三人之
物交付者，處五年以下有期徒刑、拘役或科或併科一千元以下罰
金。
前二項之未遂犯罰之。
刑法第339條之2第1項
意圖為自己或第三人不法之所有，以不正方法由自動付款設備取
得他人之物者，處三年以下有期徒刑、拘役或一萬元以下罰金。